臺灣高等法院高雄分院民事判決
110年度上字第219號
上  訴  人  吳若蓉
訴訟代理人  吳建宏
被上訴人    林邵涵
上列當事人間請求遷讓房屋等事件，上訴人對於中華民國110 年
6 月30日臺灣高雄地方法院109 年度訴字第1732號第一審判決提
起上訴，本院於110 年11月17日言詞辯論終結，判決如下：
    主      文
上訴駁回。
第二審訴訟費用由上訴人負擔。
    事實及理由
一、被上訴人主張：附表一所示不動產（下合稱系爭不動產）原
    為訴外人李長勳、李家賢（下稱李家賢等2 人）所有，由伊
    與訴外人李昱瑩等共8 人於原法院108 年度司執字第111259
    號強制執行事件（下稱系爭執行事件）拍定買受，伊之應有
    部分為1/8 ，於民國109 年7 月3 日發給權利移轉證書，並
    於109 年8 月6 日辦畢所有權移轉登記。詎附表一所示同段
    1753、1963建號建物（下稱系爭房屋）遭上訴人無權占用迄
    今，經伊多次催請返還未果。伊自得依民法第767 條、第82
    1 條、第184 條之規定，請求上訴人遷讓交還系爭房屋。又
    上訴人無權占用系爭房屋，享有相當於如附表二所示每月租
    金新臺幣（下同）922 元之利益，並致伊受有損害，上訴人
    應自109 年7 月3 日起至返還房屋日止，按月給付922 元之
    不當得利。爰依民法第767 條、第821 條、第184 條、第17
    9 條之規定，提起本訴，並聲明：㈠上訴人應將系爭房屋騰
    空遷讓返還予被上訴人及全體共有人。㈡上訴人應自109 年
    7 月3 日起至返還房屋日止，按月給付被上訴人922 元（原
    審駁回被上訴人其餘之訴部分，未繫屬本院者，不予贅述）
    。
二、上訴人則以：系爭房屋實屬伊所有，僅借名登記予伊大姑即
    訴外人李吳敏美，但李吳敏美突然死亡，方由李家賢等2 人
    辦理繼承移轉登記並竊佔該屋，始經被上訴人於系爭執行事
    件拍定取得所有權，伊非無權占有。又系爭執行事件就系爭
    房屋之拍賣公告已載明不點交，債務人既屬強制執行法上拍
    賣之出賣人，在債務人交付系爭房屋予被上訴人以前所為繼
    續占有行為，均非無權占有。其次，如被上訴人得請求不當
    得利，依法應以系爭房屋及其基地申報總價額之年息7 ％計
    算，且被上訴人僅得按應有部分1/8 為請求等語置辯。
三、原審判決：㈠上訴人應將系爭房屋騰空遷讓返還予被上訴人
    及全體共有人。㈡上訴人應自109 年7 月3 日起至返還房屋
    日止，按月給付被上訴人922 元，而駁回被上訴人其餘之訴
    。上訴人不服，提起上訴，聲明：㈠原判決不利於上訴人部
    分廢棄。㈡被上訴人於第一審之訴駁回。被上訴人答辯聲明
    ：上訴駁回。
四、兩造不爭執事項：
  ㈠系爭不動產原登記李家賢等2 人所有，由被上訴人與李昱瑩
    等共8 人於系爭執行事件，以附表一所示之金額拍定買受，
    被上訴人之應有部分為1/8 ，於109 年7 月3 日核發權利移
    轉證書，並於109 年8 月6 日辦畢所有權移轉登記。
  ㈡系爭執行事件之拍賣公告載明：「本件標的物（即系爭不動
    產）於109 年1 月9 日查封時，據在場人（即上訴人）表示
    其為系爭房屋之實際所有權人，借名登記予債務人之被繼承
    人，其自81年起居住迄今，惟實際使用情況，投標人應自行
    查證，拍定後不點交」等文字。
  ㈢系爭房屋現由上訴人占用中。
  ㈣系爭不動產於96年11月14日，以分割繼承為原因，登記李吳
    敏美所有，於108 年9 月6 日以繼承為原因，登記李家賢等
    2 人所有。李家賢等2 人為李吳敏美繼承人。
  ㈤上訴人如應給付被上訴人相當於租金之不當得利，兩造同意
    計算標準按系爭不動產之土地申報地價及建物課稅現值總額
    計算。
  ㈥系爭不動產之820 、820-1 地號土地，自109 年起迄今申報
    地價各為每平方公尺1 萬7,821 元、2 萬9,101 元。
  ㈦系爭房屋109 年課稅現值為54萬1,700 元。
  ㈧系爭房屋建築完成日為78年5 月10日，屬鋼筋混凝土造建物
    ，於同年7 月4 日為第一次所有權登記，屋齡約32年許，屬
    住家用電梯大廈，位在第16層之第3 層。
  ㈨系爭房屋鄰近高雄市ＯＯ區ＯＯＯ路、捷運ＯＯ站、ＯＯ國
    小、ＯＯ國小、ＯＯ國中、商圈及ＯＯ公園。
五、本件爭點：
  ㈠被上訴人依民法第767 條、第821 條、第184 條之規定，請
    求上訴人遷讓交還系爭房屋予被上訴人及全體共有人，有無
    理由？
  ㈡被上訴人依民法第179 條之規定，請求上訴人給付自109 年
    7 月3 日起至返還房屋日止之不當得利，有無理由及數額若
    干？
六、本院判斷：
  ㈠被上訴人依民法第767 條、第821 條、第184 條之規定，請
    求上訴人遷讓交還系爭房屋予被上訴人及全體共有人，有無
    理由？
  1.按所有人對於無權占有或侵奪其所有物者，得請求返還之；
    各共有人對於第三人，得就共有物之全部為本於所有權之請
    求。但回復共有物之請求，僅得為共有人全體之利益為之。
    民法第767 條第1 項前段、第821 條分別定有明文。次按所
    有人對於以無權占有為原因，請求返還所有物之訴，被告對
    原告就其物有所有權存在之事實無爭執，而僅以非無權占有
    為抗辯者，原告於被告無權占有之事實，無舉證責任。被告
    應就其取得占有，係有正當權源之事實證明之。如不能證明
    ，則應認原告之請求為有理由。本件系爭不動產原登記李家
    賢等2 人所有，由被上訴人與李昱瑩等共8 人於系爭執行事
    件，以附表一所示之金額拍定買受，被上訴人之應有部分為
    1/8 ，於109 年7 月3 日核發權利移轉證書，並於109 年8
    月6 日辦畢所有權移轉登記乙節，為兩造所不爭執，並有高
    雄市政府地政局ＯＯ地政事務所109 年10月16日函所附資料
    、同局ＯＯ地政事務所109 年10月21日函所附資料（見原審
    審訴卷第75至151 頁）可憑，是被上訴人自109 年7 月3 日
    起已屬系爭房屋之共有人，依上開說明，上訴人就其有正當
    權源占用系爭房屋之利己事實，自應先負舉證之責。
  2.而按土地法第43條所稱依本法所為之登記，有絕對效力，係
    指土地登記名義人為非真正權利人時，為保護第三人交易之
    安全，將登記事項賦予絕對真實之公信力，使因信賴現存登
    記而取得權利之善意第三人，不因登記原因之無效或撤銷而
    被追奪。如為惡意之第三人，則不受保護，惟此之所謂惡意
    ，應係指明知土地登記簿謄本所登記之所有人，非真正之所
    有人，或明知其所有權之登記有無效或得撤銷之原因而言（
    最高法院108 年度台上字第1043號判決意旨參照）。上訴人
    雖抗辯伊為系爭房屋之實際所有人，僅借名登記予李吳敏美
    ，後由李家賢等2 人辦理繼承登記，伊自始有權占用系爭房
    屋，被上訴人非善意第三人云云。然查，系爭不動產於96年
    11月14日，以分割繼承為原因，登記李吳敏美所有，於108
    年9 月6 日以繼承為原因，登記李家賢等2 人所有。李家賢
    等2 人為李吳敏美繼承人乙節，為兩造所不爭執，並有系爭
    不動產異動索引資料可憑（見原審審訴卷第93至131 頁），
    可見系爭不動產（含系爭房屋）所有權登記之外觀，依序係
    登記李吳敏美、李家賢等2 人所有。又承前述，被上訴人與
    李昱瑩等共8 人於系爭執行事件拍定系爭不動產時，該不動
    產所登記之所有人既為李家賢等2 人，參以上訴人自陳：被
    上訴人與李吳敏美、李家賢等2 人無關係，被上訴人取得系
    爭房屋之權利移轉證書後，就寫存證信函予伊，‧‧‧不願
    意與伊協調，伊才認為被上訴人為惡意等語（見本院卷第60
    頁），未曾提出具體證據證明被上訴人明知系爭不動產登記
    簿謄本所登記之所有人，非真正之所有人，或明知李家賢等
    2 人所有權之登記有無效或得撤銷之原因，則被上訴人因信
    賴系爭不動產於系爭執行事件中現存登記而拍定取得系爭不
    動產（含系爭房屋）所有權，依上開說明，自屬善意第三人
    ，應受保護。上訴人片面否認被上訴人為善意第三人，自不
    可採。
  3.上訴人又抗辯大法庭制度實施後，判例選編、決議制度已廢
    除，原審就借名登記契約引用最高法院106 年第3 次民事庭
    會議決議，要無拘束力，應採用最高法院98年度台上字第76
    號判決意旨，始符合公允云云。然按最高法院民事庭各庭審
    理案件期間，當事人認為足以影響裁判結果之法律見解，民
    事庭先前裁判之見解已產生歧異或具有原則重要性者，得以
    書狀表明法律見解歧異之裁判，向受理案件之民事庭聲請以
    裁定提案予民事大法庭裁判，法院組織法第51條之4 第1 項
    第2 款定有明文。又所謂「法律見解具有原則重要性」，係
    指法律見解有促使法律續造之價值，或因屬新興、重大且普
    遍性之法律問題，有即時、預為統一見解之必要性而言。至
    以歧異提案類型，則以維持最高法院法律見解之一致性為目
    的，倘就同一法律爭議，各庭間並無歧異，即無須以歧異提
    案方式開啟大法庭程序。查不動產借名登記契約為借名人與
    出名人間之債權契約，出名人既登記為該不動產之所有權人
    ，其將該不動產處分移轉登記予第三人係屬有權處分，此為
    本院現無歧異之見解（本院106 年2 月14日第3 次民事庭會
    議決議參照），亦無促進法律續造之價值，或因屬新興、重
    大且普遍性之法律問題，而有即時、預為統一見解之必要性
    （最高法院110 年度台聲字第2295號裁定意旨參照）。足認
    最高法院之民事大法庭制度，係基於解決民事庭先前裁判之
    見解已產生歧異，為維持最高法院法律見解統一之目的所設
    程序，亦即同一法律爭議，於各庭間並無歧異者，最高法院
    所為之法律見解，仍具參考價值。又依上開說明，最高法院
    就其106 年2 月14日第3 次民事庭會議決議，現既無歧異之
    見解，則上訴人所辯最高法院106 年第3 次民事庭會議決議
    無拘束力，亦不可採。何況，縱認上訴人所稱系爭房屋係借
    名登記予李吳敏美乙事屬實，然承上述，既認被上訴人應受
    善意第三人之保護，上訴人再執借名登記之事由為其占用系
    爭房屋之正當權源，亦屬無據。
  4.上訴人再抗辯債務人既為強制執行法上拍賣之出賣人，債務
    人交付系爭房屋以前之占有行為，非無權占有，此由系爭執
    行事件之拍賣公告，已載明系爭房屋拍定後不點交，亦徵伊
    有權占用系爭房屋云云。而按強制執行法上之拍賣，應解釋
    為買賣之一種，即以債務人為出賣人，拍定人或得標人為買
    受人。然系爭執行事件之債務人為李家賢等2 人，已如前述
    ，則系爭執行事件拍賣之出賣人當指李家賢等2 人，非上訴
    人，故上訴人所辯伊交付系爭房屋前之占有，為有權占有，
    並不可採。至系爭執行事件之拍賣公告載明：「本件標的物
    （即系爭不動產）於109 年1 月9 日查封時，據在場人（即
    上訴人）表示其為系爭房屋之實際所有權人，借名登記予債
    務人之被繼承人，其自81年起居住迄今，惟實際使用情況，
    投標人應自行查證，拍定後不點交」等文字乙節，為兩造所
    不爭執，並有該公告可憑（見原審審訴卷第67至73頁），固
    認屬實。惟上開拍賣公告所載拍定後不點交，僅表示執行法
    院於拍賣後不負點交之責而已，被上訴人既因執行法院執行
    拍賣系爭不動產而拍定取得系爭房屋之所有權，自得基於所
    有權行使權利，兩造間既無買賣關係存在，縱系爭房屋曾屬
    上訴人所有，上訴人自不得以其與直接後手間所存抗辯之事
    由（未點交）對抗最後取得物權之被上訴人（最高法院83年
    度台上字第695 號、70年度台上字第19號判決意旨參照）。
  5.此外，上訴人就占用系爭房屋之正當權源，既未提出具體事
    證以實其說，則被上訴人依民法第767 條第1 項、第821 條
    規定，請求上訴人遷讓返還系爭房屋，於法有據。又被上訴
    人依民法第767 條第1 項、第821 條所為請求既有理由，其
    另依同法第184 條所為主張，即無庸審究，附此說明。
  ㈡被上訴人依民法第179 條之規定，請求上訴人給付自109 年
    7 月3 日起至返還房屋日止之不當得利，有無理由及數額若
    干？
  1.按無法律上之原因而受利益，致他人受損害者，應返還其利
    益。雖有法律上之原因，而其後已不存在者，亦同，民法第
    179 條定有明文。又無權占有他人房屋，可能獲得相當於租
    金之利益，為社會通常之觀念。依上所述，既認被上訴人於
    109 年7 月3 日，已取得系爭房屋因拍定而發給之權利移轉
    證書（權利範圍1/8 ），上訴人無權占有系爭房屋迄今，因
    此獲得占有使用之利益，致被上訴人受有無法使用系爭房屋
    之損害，依上開說明，被上訴人請求上訴人給付相當於租金
    之不當得利，自屬有據。
  2.次按城市地方房屋之租金，以不超過土地及其建築物申報總
    價年息10％為限，租用基地建築房屋亦準用之，土地法第97
    條第1 項、第105 條定有明文。又相當於租金利益之數額，
    原則由法院參考土地申報地價、土地位置、工商業繁榮之程
    度、占有人使用土地之經濟價值及所受利益等項以為酌定。
    查，上訴人如應給付被上訴人相當於租金之不當得利，兩造
    同意計算標準按系爭不動產之土地申報地價及建物課稅現值
    總額計算；系爭不動產之820 、820-1 地號土地，自109 年
    起迄今申報地價各為每平方公尺1 萬7,821 元、2 萬9,101
    元；系爭房屋109 年課稅現值為54萬1,700 元；系爭房屋建
    築完成日為78年5 月10日，屬鋼筋混凝土造建物，於同年7
    月4 日為第一次所有權登記，屋齡約32年許，屬住家用電梯
    大廈，位在第16層之第3 層；系爭房屋鄰近高雄市ＯＯ區Ｏ
    ＯＯ路、捷運ＯＯ站、ＯＯ國小、ＯＯ國小、ＯＯ國中、商
    圈及ＯＯ公園等節，為兩造所不爭執，並有系爭不動產公務
    用謄本、高雄市稅捐稽徵處ＯＯ分處110 年2 月2 日函所附
    資料、系爭不動產周遭環境資料可參（見原審審訴卷第77、
    83頁、原審卷第77、79、91至99頁），可見系爭房屋位處住
    宅區，出入交通便利，附近有學校、公園、商圈等，生活機
    能完善，認原審以系爭不動產所屬土地申報地價及建物課稅
    現值之年息10％，按被上訴人應有部分1/8 比例，計算相當
    於租金之不當得利如附表二所示，應屬適當。上訴人抗辯應
    按年息7 ％計算不當得利云云，亦無可取。
七、綜上所述，被上訴人依民法第767 條第1 項前段、第821 條
    規定，請求上訴人返還系爭房屋予被上訴人及全體共有人；
    另依民法第179 條規定，請求上訴人自109 年7 月3 日起至
    返還房屋日止，按月給付922 元，為有理由，應予准許。原
    審為被上訴人勝訴之判決，於法並無違誤。上訴意旨指摘原
    判決不當，求予廢棄，為無理由，應駁回其上訴。本件事證
    已臻明確，兩造其餘之攻擊或防禦方法及所用之證據，經本
    院斟酌後，認為均不足以影響本判決之結果，爰不逐一論述
    ，附此敘明。
八、據上論結，本件上訴為無理由，依民事訴訟法第449 條第1
    項、第78條，判決如主文。
中　　華　　民　　國　　110 　年　　12　　月　　15　　日

                           民事第二庭
                                審判長法  官  黃國川
                                      法  官  李怡諄
                                      法  官  何佩陵
以上正本證明與原本無異。
如對本判決上訴，須於判決送達後20日內向本院提出上訴狀，其
未表明上訴理由者，應於上訴後20日內向本院提出上訴理由書（
均須按他造當事人之人數附繕本）。上訴時應提出委任律師或具
有律師資格之人之委任狀，並依附註條文規定辦理。如委任律師
提起上訴者，應一併繳納上訴審裁判費。
中　　華　　民　　國　　110 　年　　12　　月　　15　　日
                                      書記官  陳旻萱
附註：
民事訴訟法第466條之1：
對於第二審判決上訴，上訴人應委任律師為訴訟代理人，但上訴
人或其法定代理人具有律師資格者，不在此限。
上訴人之配偶、三親等內之血親、二親等內之姻親，或上訴人為
法人、中央或地方機關時，其所屬專任人員具有律師資格並經法
院認適當者，亦得為第三審訴訟代理人。
第1項但書及第2項情形，應於提起上訴或委任時釋明之。      
 
附表一：
編號 土    地    坐    落     面積 權利範圍 拍定金額（新臺幣元）  縣  市 鄉鎮市區 段 小段 地號 平方公尺   1 高雄市 ＯＯ區 ＯＯ 一 820 6236.00 10000分之18 1,600,000元 2 高雄市 ＯＯ區 ＯＯ 一 820-1 3439.00 10000分之18 960,000元 

編號 建號 基 地 坐 落 建築式樣主要建築材料及房屋層數 建物面積（平方公尺）   權利範圍 拍定金額（新臺幣元）   建 物 門 牌  樓 層 面 積  合       計 附屬建物主要建築材料及用途   1 1753 高雄市ＯＯ區ＯＯ段ＯＯ段OOO地號 16層樓鋼筋混凝土造之第3層 3 樓層：102.38  合計：102.38 陽台：14.83花台5.89 1分之1 2,439,780元   高雄市ＯＯ區ＯＯ街OO號O樓      2 1963 高雄市ＯＯ區ＯＯ段ＯＯ段8OO地號  共同使用部分：17359.97  合計：17359.97  10000 分之22 640,000元   同上建物共同使用部分      
附表二
系爭房屋109年課税現值54萬1,700元 820、820-1地號土地109年申報地價各為17,821元、29,101元 820、820-1地號土地面積各為6236、3439平方公尺 上訴人占用系爭房屋之月不當得利額，按附表一所示土地權利範圍18/10000、系爭房屋109年課稅現值、被上訴人應有部分1/8計算，為960元，但被上訴人僅請求922元。 計算式：｛【〈（17821×6236）＋（29101×3439）〉×18/10000】＋541700｝×10％÷12×1/8＝960，小數點以下四捨五入